【裁判字號】    97,消債更,1493
【裁判日期】    980219
【裁判案由】    更生事件
【裁判全文】
臺灣臺南地方法院民事裁定          97年度消債更字第1493號
債  務  人  甲○○○
上列當事人因消費者債務清理事件聲請更生，本院裁定如下：
    主  文
聲請駁回。
聲請程序費用新臺幣壹仟元由聲請人負擔。
    理  由
一、按債務人與金融機構協商成立者，不得聲請更生或清算，但
    因不可歸責於己之事由，致履行顯有重大困難者，不在此限
    ；本條例施行前，債務人依金融主管機關協調成立之中華民
    國銀行公會會員辦理消費金融案件無擔保債務協商機制與金
    融機構成立之協商，準用前項之規定，消費者債務清理條例
    （下稱本條例）第 151條第5項、第6項分別定有明文。衡諸
    前開規定之立法意旨，可見債務人無論在本條例施行前後，
    與金融機構之債權人成立協商後，即應本於債權契約之誠信
    原則勉力履行，除非有前述不可歸責於己之事由，且其履行
    顯然有重大困難，不得率爾依本條例更生程序清理其債務。
    又按聲請更生或清算不合程式或不備其他要件者，法院應以
    裁定駁回之，但其情形可以補正者，法院應定期間先命補正
    ，復為同條例第8條所明定。
二、本件聲請意旨略以：聲請人即債務人甲○○○為夜市攤販，
    現每月收入約新臺幣（下同）13,000元，除此收入外，僅有
    汽車1輛，然累積債務總金額已達1,200,099元，前曾依照中
    華民國銀行公會會員辦理消費金融案件無擔保債務協商機制
    ，與債權人台新國際商業銀行股份有限公司（下稱台新銀行
    ）等金融機構成立協商，每月應還款金額為17,512元，惟債
    務人夜市擺攤之收入會因雨天受影響，如逢下雨即無法營業
    ，債務人每月個人基本開銷約16,080元，如此經濟困境，債
    務人只好每月向親友、同事、朋友間借貸，又民國95年間協
    商時，該債務協商機制多僅就還款期限予以寬延，但債權人
    並未就還款金額讓步，該協商方案並非依債務人每月可承擔
    之經濟能力範圍議定，債務人不得已始毀諾，有不可歸責於
    己致履行協商條件顯有重大困難之事由，符合本條例第3 條
    、第151條第5項但書之規定，爰依上開規定，提出財產及收
    入狀況說明書、債權人清冊、債務人清冊，聲請更生等語。
三、經查，本件債務人前於本條例施行前，依金融主管機關協調
    成立之中華民國銀行公會會員辦理消費金融案件無擔保債務
    協商機制與金融機構於95年12月25日成立協商，當時債務人
    之無擔保債務總額為1,381,775 元，雙方約定債務人每月應
    償還款項合計為17,512元，債務人自96年1 月10日起開始依
    約繳款，繳款17期，迄97年6 月始毀諾等情，有債權人台新
    銀行97年12月23日台新債協97法字第50309 號函所附之協議
    書、無擔保債務還款計畫暨債權分配明細各1 紙在卷可憑，
    堪信為真實。
四、債務人主張：民國95年間協商時，該債務協商機制多僅就還
    款期限予以寬延，但債權人並未就還款金額讓步，該協商方
    案並非依債務人每月可承擔之經濟能力範圍議定，債務人不
    得已始毀諾云云，惟查：
（一）按債務人與金融機構之債權人成立協商後，即應本於債權
      契約，依誠實及信用之原則勉力履行之，是以，債務人在
      履行債務期間，須經歷經濟困苦之過程，其生活程度當然
      必須相當限制，除應積極開源努力勤奮工作以增加收入償
      還債務外，尚須節流儉樸其生活需求而適當控制其生活費
      用支出，以達成勉力履行債務。而債務清償方案既係經當
      事人於消費者債務清理條例施行前行使選擇權所合意成立
      之債權契約，債務人自應受該成立之契約所拘束，如認該
      協商成立之清償方案其後有不適當履行之情形，仍應誠實
      面對債務，再循消費者債務清理條例所定之協商機制，誠
      意向債權人協商謀求更合理之清償方案，而非輕率毀諾，
      逕為聲請更生清理程序。
（二）查債務人係於95年間與全體無擔保債權銀行成立協商，還
      款條件為「自96年1 月份起，分100期，利率5.88%，每月
      17,512元依各債權銀行債權金額比例清償各項債務，至全
      部清償為止」，此有協議書在卷可按，而衡諸協議書之內
      容，亦有債務人之親筆簽名，表示債務人同意協商之還款
      條件，而債務人既同意協商還款內容，依前揭說明，債務
      人自應受協議內容之拘束；況且，債務人既有接受或拒絕
      該協商條件之權利，縱該協商方案係出於債權銀行片面所
      訂立，然該協商方案之利率已遠較原本之利率為低，足徵
      債權銀行已做讓步與妥協，對於債務人而言，並無顯失公
      平或限制債務人權利之行使或加重債務人責任之情事，債
      務人更應戮力還款；而債務人於協商時，勢必考量其收入
      及支出狀況始接受該協商條件，債務人既接受該協商條件
      ，享有較原本利率為低之利益，其於率然毀諾後卻陳稱債
      權人並未就還款金額讓步，該協商方案並非依債務人每月
      可承擔之經濟能力範圍議定云云，此舉已有違履行債務應
      具有之誠信原則。
五、債務人又主張：其於夜市擺攤，每月收入約13,000元，每月
    個人基本開銷約16,080元，如此經濟困境，債務人只好每月
    向親友、同事、朋友間借貸，債務人無法承擔每月協商還款
    金額，不得已始毀諾，有不可歸責於己致履行協商條件顯有
    重大困難之事由云云，惟查：
（一）按債務人與金融機構之債權人成立協商後，即應本於債權
      契約，依誠實及信用之原則勉力履行之，是以，債務人在
      履行債務期間，須經歷經濟困苦之過程，其生活程度當然
      必須相當限制，除應積極開源努力勤奮工作以增加收入償
      還債務外，尚須節流儉樸其生活需求而適當控制其生活費
      用支出，以達成勉力履行債務。次按消費者債務清理條例
      第151條第5、6 項規定：「債務人與金融機構協商成立者
      ，不得聲請更生或清算。但因不可歸責於己之事由，致履
      行顯有重大困難者，不在此限。本條例施行前，債務人依
      金融主管機關協調成立之中華民國銀行公會會員，辦理消
      費金融案件無擔保債務協商機制與金融機構成立之協商，
      準用前項之規定。」，所謂因不可歸責於己之事由，致履
      行顯有重大困難之情形，應係指債務人與最大債權金融機
      構協商「成立後」，債務人之經濟狀況、生活等客觀事實
      有顯著變動者而言，亦即債務清償方案成立後，固由債務
      人按其條件履行，惟須於其後發生情事變更，在清償期間
      因不可歸責於己之事由，而有收入或收益不如預期或支出
      增加之情形，致該還款方案履行困難甚或履行不能，始能
      聲請更生或清算。此項規定旨在避免債務人任意毀棄已成
      立之協商，濫用更生或清算之裁判上債務清理程序，況該
      債務清償方案係經當事人行使程序選擇權所為之債務清理
      契約，債務人自應受該還款協議所拘束。
（二）債務人雖主張每月收入僅13,000元，固提出財政部臺灣省
      南區國稅局95年度、96年度綜合所得稅各類所得資料清單
      及收入切結書為據，然前述債務人所得所載資料因源自稅
      務機關，須仰賴債務人長期誠實申報始能正確反應其財產
      所得狀況，故亦僅具參考性質，況現民間多項營利所得未
      申報稅捐，或其他勞力收入亦常因雇主並未開具扣繳憑單
      而不須申報所得，是徒憑上開稅務資料不足以證明債務人
      每月收入僅有13,000元為真實。況依債務人所陳，每月收
      入為13,000元，而每月基本生活開銷為16,080元，則以債
      務人所述之狀況早已入不敷出生活已有困難，然債務人於
      95年12月間與債權人達成協商條件後，自96年1 月起，曾
      按月繳納協商款至97年6 月間始毀諾等情，此有台新銀行
      97年12月23日台新債協97法字第50309 號函在卷可稽，若
      債務人每月收入僅13,000元，何以能按期繳納協商款長達
      17期之期間？債務人顯未據實陳述其收入狀況。又債務人
      雖主張係向親友、同事及朋友借貸繳納協商款，然經本院
      於97年12月17日以裁定命債務人提出收受借款等相關證明
      文件，然債務人於97年12月29之陳報狀僅表示親友間並無
      要求債務人簽立借據，債務人並無法提出任何證明文件以
      證明其所言屬實，且倘如債務人用以繳納協商款之金錢，
      確實向親朋好友借貸而來，其提出證明文件並不困難，然
      債務人僅空言無借據可證明云云，則其用以繳納協商款之
      金錢是否確實來自親友乙節，即非實在。
（三）債務人又主張每月必要支出為16,080元云云，惟依行政院
      內政部所公告97年度臺灣省低收入戶最低生活費用每人每
      月為9,829 元，該生活費標準係按照政府最近一年平均每
      人消費支出（包括食品費、衣著鞋襪費、房租水電費、家
      居管理費、醫療保健費、交通通訊費、娛樂教育費及雜項
      支出）百分之60訂定，有內政部歷年最低生活費一覽表1
      份在卷可稽，是應認以此9,829 元為債務人每月之生活費
      用，債務人主張超越此範圍部分顯不足採信，況且，債務
      人在履行債務期間，須經歷經濟困苦之過程，其生活開銷
      理當予以節制，除應積極開源，努力勤奮工作以增加收入
      償還債務外，其生活更須儉樸，且適當控制其生活費用支
      出，以達成勉力履行債務，以符合公平正義及誠信原則，
      是認債務人每月必要生活費用（包含食、衣、住、行、強
      制性保險等）依上開標準以每月9,829元計算，始屬合理。
（四）基上所陳，本院認定債務人並未據實陳報其收入狀況。另
      債務人並無法提出相關文件，證明於與債權人台新銀行等
      8 間金融機構協商時與本件更生聲請時，債務人之收入有
      何明顯不同，故於債務人家庭收入及基本生活、教育等費
      用之支出狀況並無重大變更，難謂債務人於金融機構之債
      權人銀行協商後，有何不可歸責於債務人致其履行顯有重
      大困難之事由存在。
六、末按債務清償方案既係經當事人於本條例施行前行使選擇權
    所合意成立之債權契約，債務人自應受該成立之契約所拘束
    ，如認該協商成立之清償方案其後有不適當履行之情形，仍
    應誠實面對債務，再循本條例所定之協商機制，誠意向債權
    人協商謀求更合理之清償方案，而非輕率毀諾，逕為聲請更
    生清理程序。查債務人既於本條例施行前與債權人台新銀行
    等銀行成立協商，每月償17,512元，且已依協商方案履行，
    如事後有履行不便之情形，認清償方案應予適當調整，非不
    可經由本條例所規定之協商程序，再與債權人重新協商，訂
    定適當可行之清償方案。且參以，97年5 月中華民國銀行公
    會決議，金融機構就曾經參加95年度債務協商毀諾客戶提供
    「個別協商一致性方案」及對有繳款困難之債務協商持續履
    約客戶提供「變更債務協商協議書方案」，及本件無擔保最
    大債權銀行台新銀行於97 年8月22日陳報狀亦表示：「本行
    現仍非常願意針對債務人財務現況，給予適當之條件，以追
    求債務人與銀行的雙贏。」等語，是認債務人自當循此途徑
    以求解決，方符合本條例兼顧保障債權人公平受償及重建復
    甦債務人經濟生活之立法目的，更且，債務人業已履行17期
    ，債務總額亦由1,381,775元減少至1,200,099元，倘能與金
    融機構再次成立協商，非不能降低每月之還款金額，是以，
    債務人率予毀諾，逕為聲請本件更生，亦有不當。
七、綜上所述，債務人於消費者債務清理條例施行前，既已與金
    融機構之債權人依金融主管機關協調成立之中華民國銀行公
    會會員辦理消費金融案件無擔保債務協商機制成立協商，且
    又無因不可歸責於己致履行顯有重大困難之事由，則其聲請
    更生，顯然違背消費者債務清理條例第151條第6項準用同條
    第5 項前段之規定，且上開欠缺又屬無從補正，從而，依上
    開說明，應予駁回其更生之聲請，爰裁定如主文。
中    華    民    國    98    年    2     月    19    日
                  民事第二庭     法  官   張麗娟
以上正本係照原本作成。
如不服本裁定，應於裁定送達後10日內，以書狀向本院提出抗告
，並繳納抗告費新臺幣1千元。
中    華    民    國    98    年    2     月    19    日
                                 書記官   楊宗倫


司法院資訊處製作；財團法人民間司法改革基金會備份。
